【裁判字號】    99,交聲,295
【裁判日期】    990730
【裁判案由】    違反道路交通管理處罰條例聲明異議
【裁判全文】
臺灣苗栗地方法院交通事件裁定         99年度交聲字第295號
原處分機關  交通部公路總局新竹區監理所苗栗監理站
異  議  人
即受處分人  甲○○
上列異議人即受處分人因違反道路交通管理處罰條例案件，對於
交通部公路總局新竹區監理所苗栗監理站於民國99年7 月22日所
為之竹監苗字第裁54-Z00000000號處分（原舉發案號：公警局交
字第Z00000000 號），聲明異議，本院裁定如下：
    主  文
原處分關於吊扣駕駛執照拾貳個月部分撤銷。
前項撤銷部分，甲○○汽車駕駛人，駕駛汽車經測試檢定酒精濃
度超過規定標準，吊扣普通小型車駕駛執照壹年。
    理  由
一、原處分意旨略以：異議人即受處分人甲○○於民國99年3 月
    13日3 時39分許，駕駛車牌號碼1622-TX 號普通小客車行經
    國道1 號高速公路南117.7 公里處為內政部警政署國道公路
    警察局第二警察隊造橋分隊警員掣單舉發「酒精濃度超過標
    準值，經測試0.65MG /L ，標準值0.25MG/L，超過0.4MG/L
    （酒後駕車）」違規；嗣異議人於舉發通知單所載應到案時
    間內到案，爰依道路交通管理處罰條例第35條第1 項第1 款
    暨舉發違反道路交通管理事件統一裁罰標準及處理細則第41
    條第4 項規定，於99年7 月22日裁處異議人罰鍰新臺幣（下
    同）49,500元、吊扣駕駛執照12個月及施以道安講習，原處
    分並無不法等語。
二、異議意旨略以：異議人於99年3 月13日係駕駛普通小客車酒
    駕違規，卻要吊扣職業小客車駕駛執照，顯然不合理，懇請
    准予駕駛小型車，為此向法院聲明異議，請求撤銷原處分關
    於吊扣駕駛執照12個月之部分等語。
三、按汽車駕駛人飲用酒類後其吐氣所含酒精濃度超過每公升0.
    25毫克以上，不得駕車；又汽車駕駛人，駕駛汽車經測試檢
    定酒精濃度超過規定標準者，處新臺幣1 萬5,000 元以上6
    萬元以下罰鍰，並當場移置保管該汽車及吊扣其駕駛執照1
    年，道路交通安全規則第114 條第2 款及道路交通管理處罰
    條例（下稱同條例）第35條第1 項第1 款分別定有明文。次
    按同條例第68條業於民國94年12月14日修正，並自95年3 月
    1 日施行，修正前之同條例第68條規定：「汽車駕駛人，因
    違反本條例及道路交通安全規則之規定，受吊扣或吊銷駕駛
    執照處分時，吊扣或吊銷其持有各級車類之駕駛執照」。而
    修正後之同條例第68條規定：「汽車駕駛人，因違反本條例
    及道路交通安全規則之規定，受吊銷駕駛執照處分時，吊銷
    其持有各級車類之駕駛執照」。該條文修正前，其原提案修
    正條文為：「汽、機車駕駛人，因違反本條例及道路交通安
    全規則之規定，受吊扣或吊銷駕駛執照處分時，吊扣或吊銷
    其違法或違規當時所駕駛車輛之駕駛執照」。立法理由略以
    ：「原條文將違法或違規駕駛人所持有各級車類之駕駛執照
    一併吊扣或吊銷，失之過酷，影響人民工作及生活甚鉅，爰
    修正之」等語，是以其立法意旨在於違規行為對道路交通秩
    序之維持及道路交通安全已生較大之影響，故規定吊扣或吊
    銷其持有各級車類之駕駛執照，以限制其繼續駕車行駛道路
    之權利，其係屬駕駛行為之限制，並不因所持駕駛執照種類
    不同而有所差異。而最後通過之修正條文，係將同條例第68
    條原有條文中之「吊扣或」3 字刪除各情，有立法院交通委
    員會94年10月5 日台立交字第0942400153號函附同條例第68
    條審查報告可按（參立法院公報第94卷第70期第5 至138 頁
    ）。揆諸上揭立法理由及立法經過，依修正後之條文而受「
    吊銷駕照」處分者，仍維持吊銷其持有各級車類之駕駛執照
    ；受「吊扣駕照」處分者，則僅「吊扣」其違法或違規當時
    所駕駛車輛之駕駛執照，不再吊扣其持有各級車類之駕駛執
    照。且同條例第35條第1 項第1 款前段既將汽車及駕駛執照
    併列，而不稱「吊扣其各級車類之駕駛執照」，解釋上當係
    指同一等級之汽車駕駛執照而言，不得任意擴張解釋。再者
    ，酒醉駕車行為均製造法所不容許之風險，以風險製造之立
    場觀之，並不因駕駛車輛種類之不同，而有所差別。準此，
    依現行道路交通管理處罰條例第68條規定，條文僅規定吊銷
    駕照處分效力與執行方式，並未規定吊扣駕照之執行，則交
    通監理機關對於受處分人因有違反道路交通管理處罰條例之
    情形，應受吊扣駕駛執照處分時，僅吊扣受處分人違規或違
    法當時所駕駛車類之駕駛執照即為已足，不得再對受處分人
    吊扣其持有其他各類車輛之駕駛執照（臺灣高等法院97年度
    交抗字第2082、2045號裁定要旨參照）。
四、又道路交通安全規則第53條雖就汽車駕駛執照區分為小型車
    、大貨車、大客車、大客車、輕型機車及重型機車駕駛執照
    等，並於小型車以上駕駛執照再區分普通及職業部分，惟其
    係為應我國車輛分類所為之區分，各類駕駛執照應考資格雖
    有一同之經歷需求，但其考驗及格，獲准駕車行駛道路之權
    利則為一致，亦即經處吊扣或吊銷駕駛執照處分時，不論是
    否為取得較高等級車類之駕駛資格者，均無可持較低等級車
    種駕照再駕車行駛於道路之權利。再者，有關違反前述條例
    相規定致須接受吊扣或吊銷駕駛執照處分者，意謂其違規行
    為對道路交通秩序之維持及道路交通安全已生較大之影響，
    故前述同條例第68條規定吊扣或吊銷其持有各級車類之駕駛
    執照，以限制其繼續駕車行駛道路之權利，係屬駕駛行為之
    限制，並不因所持駕駛執照種類不同而有所差異。是以，前
    述同條例第68條所指「吊扣或吊銷其持有各級車類之駕駛執
    照」，除係指前述規則第53條分類所指之駕駛執照外，亦包
    括同規則第61條所准予駕駛較低級車類之駕駛資格。另道路
    交通安全規則第60條第1 項第3 款對於申請汽車駕駛執照考
    驗者之經歷已有明文規定，即擬取得高一級車類駕駛執照者
    均須領有較低級車類駕駛執照相關期間之經歷，方具報考較
    高一級車類駕駛執照之資格。則有關前述規則第61條之規定
    ，即係在民眾已具備較低級車類駕駛資格後，當其取得高一
    級車類駕駛資格時，基於一人一照（汽車駕駛執照或機車駕
    駛執照）之原則，其換發較高一級車類駕駛執照後，因其具
    備較低級車類之駕駛資格，故規定准其駕駛較低級車類之車
    輛。易言之，立法者抑或主管機關均認為，違反本條例相關
    規定，致須接受「吊扣或吊銷」駕駛執照處分者，其違規行
    為對道路交通秩序之維持及道路交通安全已生較大之影響。
    因此，吊扣或吊銷其持有各級車類之駕駛執照，係屬駕駛行
    為之限制，並不因所持駕駛執照種類不同而有所差異，是所
    吊扣或吊銷之駕駛執照包括「所准予駕駛較低級車類之駕駛
    資格」。亦即，於現行法令及交通行政實務所准許，持有較
    高級汽車駕駛執照，駕駛較低級汽車而有酒後駕車之違規行
    為，例如持有職業大客車駕照，駕駛自小客車或輕型機車而
    有酒後駕車之違規行為，則吊扣（銷）其職業大客車駕駛執
    照，此種駕駛自小客車違規者，卻連同職業大客車駕駛執照
    一併吊扣（銷），顯然侵害人民權益甚鉅。據此，一律吊扣
    （銷）各級汽車駕駛執照之處分，固可避免行為人持較高級
    汽車駕駛執照，繼續駕駛較低級汽車或輕型機車之脫免違序
    行為，且原處分機關執行吊扣係命違規行為人於特定期日前
    繳送所持有之駕駛執照，執行吊銷即逕行註記，其執行吊扣
    （銷）之方式對於原處分機關顯然簡易、便捷且有利，惟如
    此作法，顯然無法通過憲法上平等原則、比例原則、工作權
    及人格自由發展權之檢視，不可言喻。
五、經查，異議人有於上開時、地，為警舉發其飲酒超過法定標
    準值而仍駕駛上開普通小客車之違規事實，為異議人所不爭
    執，並有舉發違反道路交通管理事件通知單、裁決書等各1
    份在卷可考，是異議人違反同條例第35條第1項第1款之違規
    事實，堪予認定。次查，本件異議人既係違規酒後駕駛自小
    客車，依上揭說明自僅能吊扣普通小客車駕駛執照，惟異議
    人並無普通小客車執照可供吊扣，有異議人汽車駕照基本資
    料1 紙在卷可憑。然原處分機關竟剝奪異議人職業小客車駕
    駛之用路權，以其違規行為肇致需接受吊扣駕駛執照處分者
    ，即屬對道路交通秩序之維持及道路交通安全已生較大影響
    。故藉執行吊扣駕駛執照處分以限制違規行為人繼續駕車行
    駛道路之權利，而認應吊扣異議人現領有之職業小客車駕駛
    執照為吊扣處分，實乃不當擴張解釋限制人民權利之法律，
    有悖依法行政原則，應予撤銷。至異議人所持有之駕駛執照
    係「多合一」之駕駛執照，其持有之職業聯結車駕駛執照應
    如何「吊扣」其中普通小客車駕駛執照效力部分，則屬該如
    何為適當之處分及執行方式問題（或可考慮於其「職業小客
    車駕駛執照」上註記「吊扣普通小客車駕駛執照」，而為車
    類級別之駕駛資格之限制），但不能因執行稍有困難，即置
    立法修正通過之條文而不予遵守適用。且觀諸現行有效之中
    華民國交通部製發汽車駕駛執照之設計，其背面持照條件欄
    規劃有「C 加註條件：」，遇有較低等級駕駛執照遭吊扣處
    分時，是否可將是項限制條件及限制期間加註其中，以代較
    高等級駕駛執照全張繳照之吊扣處分執行，容有空間。
六、綜上所述，本件異議人領有職業小客車駕駛執照，駕駛上開
    普通小客車酒精濃度超過規定標準之違規行為，事證明確，
    足堪認定。惟原處分機關未考量現行同條例第68條修正規定
    及內涵，不得吊扣異議人現尚有效之其他各級駕駛執照，仍
    為裁處吊扣異議人之職業小客車駕駛執照，即有違誤，應由
    本院將原處分關於吊扣部分之處分予以撤銷，改諭知如主文
    第2 項所示之處罰。至原處分關於罰鍰49,500元及施以道安
    講習之部分，異議人既未聲明異議，自不在本院審查範圍，
    附此敘明。
七、據上論斷，應依道路交通管理處罰條例第87條第2 項，道路
    交通案件處理辦法第20條前段，裁定如主文。
中    華    民    國    99    年    7     月    30    日
                  交通法庭法  官  周靜妮
以上正本與原本無異。
如不服本裁定應於送達後5 日內向本院提出抗告狀。
                          書記官  巫  穎
中    華    民    國    99    年    7     月    30    日

司法院資訊處製作；財團法人民間司法改革基金會備份。
